臺灣高等法院民事判決　　　　　　　　　　　　　　九十三年度上易字第四四七號
　　上　訴　人　乙○○
　　訴訟代理人　紀亙彥律師
　　被 上 訴人　甲○○
右當事人間請求返還買賣價金等事件，上訴人對於中華民國九十三年三月二十五日臺
灣桃園地方法院九十二年度訴字第一三四五號第一審判決提起上訴，本院於九十三年
六月十六日言詞辯論終結，判決如左：
    主  文
上訴駁回。
第二審訴訟費用由上訴人負擔。
    事  實
壹、上訴人方面：
一、聲明：
  (一)原判決廢棄。
  (二)右廢棄部分，被上訴人應給上訴人新台幣（下同）七十九萬八千三百廿九元，其
    中廿萬元自民國（下同）九十二年二月廿日起，五十五萬元自九十二年二月廿六
    日起，餘四萬八千三百廿九元自起訴狀繕本送達之翌日起至清償日止，按年息百
    分之五計算之利息。
二、陳述：除與原判決記載相同者，茲引用外，補陳略稱：
  (一)被上訴人遲延給付：被上訴人未清償已故劉家禎向台灣土地銀行之貸款貼補利息
    ，致無法塗銷系爭房地抵押權，自有遲延給付事由。
  (二)被上訴人如有遲延給付，亦屬可歸責於上訴人之事由：1.依已故劉家禎之遺囑，
    可知系爭房地係劉家禎任公教人員退休所配售，劉家禎將系爭房地贈送被上訴人
    之附帶要件為「所有未繳完之款項仍由被上訴人繳付」，指定被上訴人繼承系爭
    房屋所有權，此屬被上訴人受贈與時明知之事實，被上訴人嗣後仍依劉家禎名義
    繳款，享受政府補貼利息差額，被上訴人應在期債務承擔範圍內承擔違約責任。
    2.被上訴人繼承系爭房地未一次清償全部未到期之款項，有違原約定貸款條件第
    九條第一項第二款之約定，而應依原約定書第十條約定負擔違約金，然台灣土地
    銀行並未要求被上訴人繳納違約金，僅要求被上訴人負擔利息差額，此利息差額
    亦載明抵押權擔保範圍內，自應由被上訴人負擔，原審認被上訴人無給付義務，
    應屬錯誤。3.復依民法第三百四十五條、第三百四十九條、第三百五十四條、四
    百零六條、第四百十一條等規定，證人黃世熙代書證稱曾赴銀行代繳清貸款餘額
    ，但銀行要追加利息違約金，黃世熙代書因此要求被上訴人自行處理。本件被上
    訴人遲至九十二年三月十三日始清償貸款餘額九萬七千六百七十八元，並因被上
    訴人隱瞞非公教人員而漏未繳納廿七萬元利息差額，又不繳納，致未取得銀行開
    立之抵押權塗銷同意書，被上訴人負擔塗銷抵押權之義務，卻故意不履行該義務
    ，其惡意甚明顯，自屬可歸責於被上訴人之事由。況兩造成立買賣契約時，上訴
    人曾繳付價金七十五萬元，足以清償上開貸款餘額九萬七千六百七十八元、利息
    差額廿七萬元，上訴人係「不願」清償而非「無力」清償，即屬故意不繳清款項
    致無法塗銷抵押權甚明。4.系爭抵押權塗銷同意書或塗銷抵押權，屬於買賣關係
    之「主給付義務」，原審判卻認僅屬「從給付義務」，與法有違。5.被上訴人因
    貸款爭議未能解決，卻要求上訴人先行接受交屋或要求上訴人代墊台灣土地銀行
    欠款，均非依債之本旨對待給付，上訴人可拒絕受領。
  (三)上訴人合法主張解約：1.本件因可歸責於被上訴人之事由致上訴人拒絕受領，並
    非原審所認「有失公平」。2.系爭房地於九十二年五月十二日移轉登記上訴人，
    但九十二年七月十三日尚無「交屋」事實，且上訴人於九十二年七月十六日送達
    解除契約函予被上訴人後，隨即於九十二年七月廿日收受被上訴人親書簡函，表
    明「三辦妥第二項手續請通知點交房屋。隨時配合。」足見被上訴人於上訴人解
    除契約意思表示到達前，除無交屋事實外，被上訴人亦無於同年月十三日以後交
    屋之真意，被上訴人所辯，自不足採。
貳、被上訴人方面：
一、聲明：上訴駁回。
二、陳述：除與原判決記載相同者，茲引用外，補陳略稱：
  (一)被上訴人並無遲延給付：被上訴人於九十二年三月十三日就辦理塗銷抵押權設定
    手續，並無延誤，只是台灣土地銀行一直不核發塗銷證明，並非被上訴人遲延辦
    理。
  (二)上訴人不合法主張解約：被上訴人並無違約，自不同意解除契約。
    理  由
一、本件上訴人起訴主張：其九十二年二月二十日與被上訴人訂立買賣契約向被上訴
    人購買系爭房地，其已同時依約繳納頭期款二十萬元及九十二年二月二十六日繳
    納第一期款五十五萬元，詎被上訴人遲未繳納系爭房地公教貸款受追償貼補之差
    額利息，而未將系爭房地原所設定之第一順位抵押權辦理塗銷登記，致上訴人無
    法辦理貸款及依約付款，上訴人於九十二年五月十二日、三十一日定期催告被上
    訴人履行，惟被上訴人仍未履行，因被上訴人給付遲延，上訴人乃於九十二年七
    月十五日向被上訴人解除契約，爰依民法第二百五十九條第二款及第一百七十九
    條、第二百六十條之規定，請求被上訴人返還已給付之價金二十萬元、五十五萬
    元，並附加自受領時起依法定利率計算之利息。另上訴人因系爭契約而支出契稅
    二九七四二元，房屋稅五五九八元，印花稅一八一０元，登記費八五九元，書狀
    費一六０元，謄本及代書費用一０一六０元，共計四八三二九元，係因可歸責於
    被上訴人遲延給付所生之損害，爰依民法第二百三十一條及第二百六十條之規定
    請求被上訴人損害賠償。
二、被上訴人則以：系爭房地原係由被上訴人之乾爹劉家楨以公教貸款承購，劉家楨
    過逝時將之遺贈予被上訴人，詎土地銀行以被上訴人並非劉家楨之親生女兒，不
    能享有公教貸款優惠，而在被上訴人清償貸款時，追償公教貸款貼補之差額利息
    ，拒不發給貸款已還清之抵押權塗銷同意書，被上訴人向縣政府訴願，因公文往
    返而遲延，被上訴人並無意遲延履行，而上訴人亦曾同意延緩，況被上訴人早已
    將系爭房地之所有權過戶在上訴人名下，是因上訴人藉故被上訴人未能即時提不
    出抵押權塗銷同意書而解除契約，於法不合等語置辯。
三、兩造不爭執之點：
(一)兩造於九十二年二月二十日訂立系爭房地之買賣契約，被上訴人已收受上訴人所
    支付之頭期款二十萬元及第一期款五十五萬元價金。
(二)又被上訴人於九十二年三月十三日已向臺灣土地銀行桃園分行清償全部劉家楨所
    借公教貸款之餘額，惟因桃園縣政府認被上訴人並非劉家楨之繼承人，不符合公
    教貸款資格而不能享有利息貼補優惠，而向被上訴人追償返還該公教貸款之政府
    貼補利息差額，故臺灣土地銀行桃園分行遲未將抵押權塗銷同意書交付被上訴人
    。
(三)上訴人於九十二年五月三十一日、九十二年六月三十日限期催告被上訴人提出抵
    押權塗銷同意書，並於九十二年七月十五日由律師致函向被上訴人解除買賣契約
    。
(四)被上訴人於九十二年七月二十一日電匯繳納差額利息，始取得抵押權塗銷同意書
    ，並已於九十二年五月十二日將系爭不動產移轉登記予上訴人。
    以上事實，為兩造所不爭執，並有不動產買賣契約書影本、桃園縣龜山鄉農會匯
    款回條影本、收款紀錄表影本、桃南郵局第六六二號存證信函影本及回執影本、
    桃園成功路郵局第一三０四號存證信函影本及回執影本、桃園成功路郵局第一０
    九一號存證信函影本、新竹武昌街郵局第七八七號存證信函影本、匯款入戶帳單
    影本、放款利息收據影本、抵押權塗銷同意書影本等為證，且經本院依職權向臺
    灣土地銀行桃園分行函詢明確 (以上見原審卷第十頁至第二六頁、第第三一頁至
    第三四頁、第四一頁至第四三頁、第四八頁、第五十頁)，自堪信為真實。
四、兩造爭執之點：
(一)被上訴人未即時將抵押權塗銷同意書交付上訴人而產生之遲延，是否可歸責於被
    上訴人？
(二)被上訴人所負提出抵押權塗銷同意書之義務不履行或遲延履行，債權人得否以此
    解除契約？上訴人主張解除契約，是否顯失公平？
五、關於被上訴人未即時將抵押權塗銷同意書交付上訴人而產生之遲延，是否可歸責
    於被上訴人？
    依七十一年三月三日修正之臺灣省公教人員購建住宅輔助辦法第二十一條第二款
    之規定：「借款人」於貸款未全部清償前，如將其住宅出售、出典、出租、贈與
    、交換或頂讓於他人者，應一次清償「未償還之全部貸款」，並喪失再行申請輔
    助購建住宅及申借眷舍之權利。另依劉家楨與桃園縣政府公教人員住宅興建暨福
    利互助委員會之代理人臺灣土地銀行所訂立的貸款契約書第九條第二款之規定：
    「借款人」如有貸款本息未全部清償前，將所承購之住宅出售、出典、贈與、交
    換或頂讓於他人者，一經貸與人或其代理人臺灣土地銀行通知，「借款人」即應
    於二個月內繳還全部借款本息，如逾期不還，除依法追償外，並按第十條標準加
    收違約金 (見原審卷第六六頁)。 本件前述公教貸款之「借款人」為訴外人「劉
    家楨」並非被上訴人，而劉家楨係以「遺囑」將系爭房地「遺贈」予被上訴人，
    該遺囑之效力於劉家楨死亡時始發生，被上訴人既非臺灣省公教人員購建住宅輔
    助辦法第二十一條第二款規定所述之喪失再行申請輔助購建住宅和應一次清償未
    償還之全部貸款的「借款人」，亦非前述貸款契約書第九條第二款所規定之「借
    款人」，而臺灣土地銀行既否認被上訴人為劉家楨之繼承人，亦否認被上訴人得
    繼受劉家楨關於該貸款契約之契約上地位（蓋如承認之，則被上訴人應得繼受劉
    家楨關於該貸款契約之所有「權利」和「義務」），自不得依據「上述貸款契約
    」向非劉家楨繼承人之被上訴人追償。況被上訴人已於九十二年三月十三日將劉
    家楨公教貸款餘額清償完畢，臺灣土地銀行桃園分行亦已於九十二年三月十三日
    即已將抵押權塗銷同意書製作完成，此有抵押權塗銷同意書可稽 (見原審卷第五
    十頁) ，是縱認被上訴人受有前述利息之貼補因不符臺灣省公教人員購建住宅輔
    助辦法之貼補對象要件，係屬不當得利，惟此要屬桃園縣政府公教人員住宅興建
    暨福利互助委員會得另向被上訴人起訴請求返還不當得利問題，其代理人臺灣土
    地銀行尚不得據此對於非契約當事人之被上訴人的另一毫無對待給付關係之不當
    得利債權，拒絕提供早已於九十二年三月十三日將貸款清償完畢並製作完成之抵
    押權塗銷同意書。經查被上訴人既已於九十二年三月十三日即將前述第一順位抵
    押權之貸款清償完畢，臺灣土地銀行桃園分行遲未將抵押權塗銷同意書交付被上
    訴人而產生之時間延宕，應屬不可歸責於被上訴人，而依民法第二百三十條之規
    定，被上訴人即不負遲延責任，上訴人自不得主張被上訴人遲延給付而據以解除
    契約。
六、關於被上訴人所負提出抵押權塗銷同意書之義務不履行或遲延履行，債權人得否
    以此解除契約？上訴人主張解除契約，是否顯失公平？
(一)被上訴人所負提出抵押權塗銷同意書之義務，並非屬系爭買賣關係中固有、必備
    、用以決定債之關係類型的基本義務，應屬於「從給付義務」，而從給付義務之
    債務不履行，債權人得否解除契約，應視其「對契約目的之達成是否必要」而定
    。本件被上訴人已於九十二年五月十二日將系爭房地所有權移轉予上訴人之事實
    ，為上訴人所不爭執，且有系爭土地登記謄本影本、建物登記謄本影本各乙份附
    卷可憑 (見原審卷第一四八、一四九頁) 。又被上訴人於上訴人解除契約前之九
    十二年六月十日已致函上訴人欲於九十二年七月十二日帶上訴人去收房租並點交
    房租；另於上訴人解除契約前之九十二年七月十三日致函上訴人：願意交屋予上
    訴人，上訴人可在尾款六十萬元中扣除前述伊應負擔之二十七萬零二十五元之利
    息差額等情，並有被上訴人之函文可按 (見原審卷第一一九頁、第一二二頁)，
    雖為上訴人所不爭執，惟上訴人拒絕被上訴人之請求（見原審卷第一四０頁、第
    一五八頁言詞辯論筆錄）。惟按本件買賣契約中，兩造當事人雙方之契約目的在
    於：被上訴人應移轉系爭房地所有權予上訴人，並將系爭房地點交予上訴人；上
    訴人則應交付買賣價金予被上訴人。依前述，被上訴人既已依約將系爭房地所有
    權移轉予上訴人，並欲將系爭房地點交予上訴人，上述二十七萬零二十五元之利
    息差額，相對於上訴人尚應給付被上訴人之二百六十萬元，僅屬少數金額，況被
    上訴人亦已表明可在上訴人應支付被上訴人之尾款六十萬元中扣除該二十七萬零
    二十五元，衡之債務人之從給付義務僅具有補助主給付義務之功能，其存在之目
    的，係在於確保債權人之利益能夠獲得滿足，依上情觀之，上訴人之權益應未受
    影響，對於上述買賣契約雙方目的之達成亦應認並無影響，上訴人欲據此解除契
    約尚屬顯失公平。
(二)況觀諸系爭買賣契約書所載，並無約定被上訴人應於如何之特定期限內提出抵押
    權塗銷同意書之義務，僅於第七條約定：「乙方保證本件之不動產絕無來歷或債
    務抵押及債務糾葛並無出租出典等情事，如有第三者對前開不動產提出任何權利
    或債務糾葛及其他異議者，與甲方無干，應由乙方負責理直，涉及甲方損失重大
    者應負賠償之責。」 (見原審卷第十三頁) ，上訴人擅以存證信函限期催告被上
    訴人提出抵押權塗銷同意書，縱被上訴人未能如期提出，亦難令其負遲延責任，
    上訴人遽以被上訴人未如其片面所限制之期限內提出抵押權塗銷同意書為由，解
    除系爭買賣契約，顯有未合。況被上訴人既已於九十二年七月二十一日提出抵押
    權塗銷同意書，並於九十二年五月十二日將系爭不動產移轉登記予上訴人，其給
    付義務業已依約履行，並無瑕疵，是上訴人之主張，於法無據。
七、綜上所述，上訴人主張其因被上訴人給付遲延而解除契約，依民法第二百五十九
    條第二款及第一百七十九條、第二百六十條之規定，請求被上訴人應給上訴人七
    十九萬八千三百廿九元，其中廿萬元自九十二年二月廿日起，五十五萬元自九十
    二年二月廿六日起，餘四萬八千三百廿九元自起訴狀繕本送達之翌日起至清償日
    止，按年息百分之五計算之利息，即屬無理由，應予駁回，其假執行之聲請亦失
    所附麗，應併予駁回。原審因而為上訴人敗訴之判決，及駁回其假執行之聲請，
    並無不合。上訴意旨指摘原判決不當，求予廢棄改判，為無理由，應駁回其上訴
    。
八、本件事實已臻明確，兩造其餘主張及舉證，與本件判決所無涉，無庸一一一審酌
    ，附此敘明。
九、據上論結，本件上訴為無理由，依民事訴訟法第四百四十九條第一項、第七十八
    條，判決如主文。
中　　　華　　　民　　　國　　九十三　　年　　　六　　　月　　三十  　　日
                                  民事第十六庭
                                      審判長法  官  許  正  順
                                            法  官  陳  邦  豪
                                            法  官  魏  麗  娟
右為正本係照原本作成。
不得上訴。
中　　　華　　　民　　　國　　九十三　　年　　　七　　　月　　  二  　　日
                                            書記官  曾  瓊  安
